臺灣高等法院民事判決
111年度上易字第682號
上  訴  人  高長庚  
訴訟代理人  趙興偉律師
            陳欣男律師
被  上訴人  鍾文鈞  
訴訟代理人  林銘龍律師
上列當事人間請求返還代償款事件，上訴人對於中華民國111年5
月17日臺灣臺北地方法院110年度訴字第7295號第一審判決提起
上訴，並為訴之追加，本院於111年10月11日言詞辯論終結，判
決如下：
    主      文
上訴及追加之訴均駁回。
第二審（含追加部分）訴訟費用由上訴人負擔。
    事實及理由
壹、程序方面
    第二審訴之變更或追加，非經他造同意不得為之，但請求之
    基礎事實同一；擴張應受判決事項之聲明者，不在此限。民
    事訴訟法第446 條第1 項、第255 條第1 項第2款、第3款分
    別定有明文。上訴人於原審就伊為被上訴人代償新臺幣（下
    同）311萬0110元借款，依民法第179條規定，請求被上訴人
    給付60萬元本息。嗣於本院追加請求95萬元本息（見本院卷
    第177頁），核屬本於同一代償之基礎事實，擴張應受判決
    事項之聲明，合於上開規定，應予准許。
貳、實體方面　　
一、上訴人主張：被上訴人於民國96年11月16日將其所有新北市
    ○○區○○段00地號土地及其上同段1099建號即門牌新北市○○區
    ○○路000號9樓房屋（下合稱系爭房地），以買賣為原因，移
    轉所有權登記予伊。被上訴人於93年7月間，曾以系爭房地
    向中央信託局（後與臺灣銀行合併，下稱臺灣銀行）貸款（
    下稱系爭貸款），伊為防免系爭房地遭強制執行，於110年1
    1月11日向臺灣銀行代償被上訴人系爭貸款之債務311萬0110
    元（下稱系爭債務），被上訴人無法律上原因，而受有免除
    系爭債務履行之利益，爰依民法第179條規定，一部請求被
    上訴人給付60萬元，並自起訴狀繕本送達翌日起算法定遲延
    利息之判決（原審為上訴人敗訴之判決，上訴人不服，提起
    上訴，並於本院追加如上壹所述）。上訴及追加聲明：㈠原
    判決廢棄；㈡被上訴人應給付上訴人60萬元，及自起訴狀繕
    本送達翌日起至清償日止，按週年利率5％計算之利息；㈢被
    上訴人應再給付上訴人95萬元，及自111年10月11日民事訴
    之聲明追加狀（下稱追加書狀）繕本送達翌日起至清償日止
    ，按週年利率5％計算之利息。㈣願供擔保，請准宣告假執行
    。
二、被上訴人則以：兩造與訴外人即被上訴人之母江寶銀（下稱
    江寶銀）於101年4月13日就江寶銀積欠上訴人債務乙事書立
    協議書（下稱系爭協議書），協議系爭房地價值為1600萬元
    ，惟因系爭貸款尚有900萬元債務未清償，故以系爭房地抵
    償江寶銀積欠上訴人之債務700萬元，系爭債務自應由上訴
    人清償，被上訴人未受有不當得利等語。答辯聲明：上訴駁
    回。
三、系爭房地原為被上訴人所有，於93年7月間向臺灣銀行貸款1
    000萬元，書立個人修繕房屋貸款契約，並以系爭房地為擔
    保設定最高限額抵押權1200萬元，被上訴人於96年11月16日
    以買賣為原因，移轉所有權登記予上訴人等事實，為兩造所
    不爭執（見本院卷第117至118頁），並有卷附個人修繕房屋
    貸款契約、建物登記謄本在卷（見原審卷第23至32頁），堪
    信為真實。
四、上訴人主張伊為被上訴人代償系爭債務，被上訴人應返還不
    當利益，為被上訴人否認，且以前詞置辯，茲分述如下：
  ㈠證人為不可替代之證據方法，如果確係在場見聞事實，而其
    證述又非虛偽者，縱令證人與當事人有利害關係，其證言亦
    非不可採信。兩造、江寶銀於101年4月13日，就江寶銀積欠
    上訴人債務乙事，書立系爭協議書，約定「承續民國（…99
    年1月21日）雙方所簽署的協議書…但至民國99年10月31日本
    票到期日，甲方（即江寶銀）並未履行協議，付清所有欠款
    …計至民國101年4月2日為止，結算合計尚欠乙方（即高長庚
    ）新臺幣肆仟陸佰肆拾參萬伍仟元整…。甲乙雙方再次協商
    ，就甲方於民國96年11月16日過戶給乙方之五筆土地及建物
    ，依當時之價值列表於下，並將其價值總和，當做償還乙方
    之欠款，並由上開欠款新臺幣肆仟陸佰肆拾參萬伍仟元整（
    NT$46,435,000.00）中扣除。…⑶新北市○○區○○段000000000
    地號及00000-000建號（即系爭房地），價值為新台幣壹仟
    陸萬元整（NT$16,000,000.00），扣除貸款新台幣玖佰萬元
    整（NT$9,000,000.00），其剩餘價值為新台幣柒佰萬元整
    （NT$7,000,000.00）…」等內容（見原審卷第79頁），及江
    寶銀證稱：系爭協議書是上訴人所擬，內容都是上訴人所打
    ，帶文件到碧潭捷運站樓上咖啡廳叫伊等（指江寶銀、被上
    訴人）簽名蓋章，見面時，上訴人就已經準備好文件了，當
    時有確認伊積欠債務總額、抵償房子的數額，彼時上訴人有
    估系爭房地價值，表示之後貸款其會負責，伊也有特別跟上
    訴人確認，因為系爭房地剩餘價值僅700萬元，上訴人拿走1
    600萬元的房子就要負擔上面900萬元貸款，因為其只以700
    萬元計算1600萬元的房子等語（見本院卷第119至121頁），
    顯見兩造、江寶銀於101年4月13日結算江寶銀截至同年月2
    日止，積欠上訴人債務數額為4643萬5000元，並協商以江寶
    銀一方於96年11月16日過戶予上訴人之5筆房地（含系爭房
    地）抵償欠款總數額，其中系爭房地價值按1600萬元計算，
    扣除系爭貸款尚未清償之債務即900萬元後，以系爭房地剩
    餘價值即700萬元，抵償江寶銀積欠上訴人之債務700萬元，
    並非逕以系爭房地價值抵償江寶銀之債務1600萬元。江寶銀
    雖為被上訴人之母，但為系爭協議書當事人，關於系爭協議
    書簽署真意所述內容清楚，與協議書文義亦無矛盾之處，足
    徵江寶銀之證言非屬虛偽，應值採信。由此堪認，兩造簽立
    系爭協議書之真意，係以系爭房地移轉予上訴人之方式，抵
    償江寶銀積欠上訴人之債務700萬元，並由上訴人負擔系爭
    貸款尚未清償之餘額（即900萬元），其等既非以系爭房地
    實際價值（即1600萬元）抵償江寶銀積欠上訴人之債務1600
    萬元，則上訴人於96年間獲被上訴人移轉登記價值1600萬元
    之系爭房地，自應負責清償系爭貸款之債務餘額900萬元，
    始符兩造以系爭房地剩餘價值700萬元抵償700萬元債務之真
    意，甚為清楚。
  ㈡上訴人雖以被上訴人在系爭房地過戶後，曾繳納系爭貸款部
    分債務，足見系爭協議並未約定由伊負責清償系爭債務云云
    。然依江寶銀證述：後來房子過戶後，上訴人不繳款，被上
    訴人迫於無奈才去繳款，否則會影響被上訴人的信用及工作
    等語（見本院卷第120、121頁），審以被上訴人為系爭貸款
    之債務人，被上訴人為避免影響自身信用，在上訴人未依系
    爭協議書約定向臺灣銀行清償情形下，雖有繳納數期貸款債
    務，但應僅係為維護信用所為之行為，無從因此為不利於被
    上訴人之認定。而被上訴人依照系爭協議書約定，既已無庸
    負擔清償系爭貸款之債務餘額，自不因上訴人向臺灣銀行清
    償系爭債務，而獲有任何利益可言。職是，上訴人主張伊向
    臺灣銀行清償系爭債務，被上訴人因此受有免除該債務清償
    之利益，依民法第179條規定，一部請求被上訴人返還所受
    利益155萬元（即原審請求60萬元，及本院追加95萬元），
    應無理由，無從准許。
  ㈢本院110年度重上字第197號第三人異議之訴事件判決理由雖
    論述「遍觀系爭協議書，其內並未約定被上訴人（即本件上
    訴人）應負責清償系爭房屋第一順位抵押權之貸款餘額，上
    訴人（即本件被上訴人）執此指稱被上訴人未履行系爭協議
    書義務，亦屬無據」等內容（見原審卷第135頁），僅係說
    明被上訴人不得主張上訴人須先履行清償系爭債務，始能取
    得系爭房地所有權乙情，並未判斷上訴人就系爭債務無清償
    義務。法院既未於該案將「系爭房地按剩餘價值抵償江寶銀
    之債務後，應由何人負責清償系爭債務」乙節列為爭點，兩
    造復無於該案就此爭點充分攻防，難認該案判決理由中上開
    論述，在本件有何爭點效可言，故上訴人主張此部分有爭點
    效適用云云，無從採信。
 五、綜上，上訴人依民法第179條規定，一部請求被上訴人返還
    155萬元，及其中60萬元自起訴狀繕本送達翌日起；其餘95
    萬元自追加書狀繕本送達翌日起，均至清償日止，按週年利
    率5％計算之利息，均無理由，不應准許。原審為上訴人敗訴
    之判決，並無不合。上訴論旨指摘原判決不當，求予廢棄改
    判，為無理由，應駁回其上訴。上訴人追加之訴，亦無理由
    ，應併予駁回。
六、本件事證已臻明確，兩造其餘攻擊防禦方法及所提證據，核
    與判決結果不生影響，爰不予逐一論駁，附此敘明。
七、據上論結，本件上訴及追加之訴為無理由，依民事訴訟法第
    449條第1項、第78條，判決如主文。
中　　華　　民　　國　　111 　年　　10　　月　　25　　日
                  民事第八庭    
                      審判長法  官  邱育佩
                            法  官  譚德周
                            法  官  湯千慧
正本係照原本作成。
如不服本判決，應於收受送達後20日內向本院提出上訴書狀，其
未表明上訴理由者，應於提出上訴後20日內向本院補提理由書狀
（均須按他造當事人之人數附繕本）上訴時應提出委任律師或具
有律師資格之人之委任狀；委任有律師資格者，另應附具律師資
格證書及釋明委任人與受任人有民事訴訟法第466 條之1第1項但
書或第2項所定關係之釋明文書影本。如委任律師提起上訴者，
應一併繳納上訴審裁判費。
中　　華　　民　　國　　111 　年　　10　　月　　26　　日

  　　　　　　　　　　　　　書記官  陳奕伃